臺灣高雄地方法院民事判決　　　　　　　95年度訴字第1543號
原　　　告　乙○○
訴訟代理人　葉美利律師
被　　　告　台灣糖業股份有限公司
法定代理人　甲○○
訴訟代理人　李明益律師
　　　　　　啟夫律師
上列當事人間請求返還買賣價金事件，經本院於民國95年12月27
日言詞辯論終結，判決如下：
  主  文
被告應給付原告新台幣貳佰零陸萬貳仟零伍拾伍元，及自民國九
十四年十二月一日起至清償日止，按年息百分之五計算之利息，
訴訟費用由被告負擔。
本判決於原告以新台幣柒拾萬元為被告供擔保後，得假執行；但
被告如以新台幣貳佰零陸萬貳仟零伍拾伍元為原告預供擔保後，
得免為假執行。
  事  實  及  理  由
壹、程序部分：
    按被告不抗辯法院無管轄權，而為本案之言詞辯論者，以其
    法院為有管轄權之法院，民事訴訟法第25條定有明文。本件
    被告營業所設於台南市○○路68號，有被告變更登記事項表
    在卷足稽，惟被告業就本件為本案之言詞辯論，依上開規定
    ，本院自屬有管轄權之法院，此核先敘明。
貳、實體部分：
一、原告主張：原告於民國87年1 月7 日與被告簽訂「仁春芳鄰
    房屋預定買賣契約書」（以下簡稱系爭原契約），向被告購
    買「仁春芳鄰」案編號B27 號房地1 戶（下稱原賣屋），總
    價金為新台幣（下同）7,308,000 元，且自簽訂系爭原契約
    後至88年3 月3 日止，原告已繳納買賣價金3,242,189 元。
    詎被告建成原賣屋後，發現有滲漏雨水之瑕疵，原告拒絕繳
    付尾款，而被告始終未能將瑕疵修補完成。直至91年5 月1
    日始達成協議，兩造同意將系爭原契約之買賣標的由原賣屋
    換購為被告所興建之「大學園」案店A12 號房地（以下簡稱
    新賣屋），而原告前已支付之買賣價金，則充作購買新賣屋
    之部分價款，餘尾款2,657,811 元雙方約定由原告依正常交
    易程序交付予被告，被告於同日則須完成房屋點交予原告之
    手續（以下簡稱系爭新契約）。惟該新賣屋經原告看屋後發
    現仍有瑕疵，業通知被告須為改善，且依上開系爭原契約約
    定，在原告支付尾款前被告應先辦理系爭新賣屋所有權移轉
    登記予原告，被告並應於原告付清尾款當日即交付該屋予原
    告，詎被告所屬不具有系爭契約當事人地位之被告土地開發
    中心高屏區處於94年6 月22日發函予原告，向原告催告請求
    給付系爭新契約之尾款，並配合辦理新賣屋所有權移轉及交
    屋等行為，同函並以原告若未於限期內繳付該筆尾款，即屬
    給付遲延為由，以該催告之通知做為解除兩造間契約之意思
    表示，不另為解除契約之意思表示。原告因見被告無意為瑕
    疵之修補後依約定方式履行契約，乃分別於95年3 月24日、
    95 年4月10日通知被告須先行辦理新賣屋的所有權移轉記予
    原告，然被告均未置理，原告即以本件起訴狀繕本代解除兩
    造間契約之意思表示送達予被告而解除兩造間之契約，被告
    自應返還原告原給付之價金，惟屢經催索，被告均未置理，
    為此，基於解除契約之法律關係，聲明請求：(一)被告應給付
    原告2,162,055 元，及自94年12月1 日起至清償日止，按年
    息5%計算之利息；(二)願供擔保請准宣告假執行。
二、被告則以：原告因遲不繳付尾款，業經被告依系爭原契約條
    款第4 條第2 項、第5 條第3 項、第8 條第1 項、第10 條
    第1 、2 項等約定，於94年6 月22日催告原告於94年7 月12
    日前繳清，並配合辦理房地產權移轉及交屋等相關手續，否
    則即以該存證信函為解約之意思表示，然原告仍置之不理，
    未於該限期內繳清，故系爭房地買賣契約業經被告公司依據
    前開契約條款合法解除無疑，被告公司自得以原告所繳交價
    金扣除10% 違約金後，餘款無息退還原告。又新賣屋並無瑕
    疵，原告原無拒付尾款的理由，且系爭原契約為避免承購戶
    動輒以房屋之瑕疵修補為由拒絕繳付尾款，故於該約第9 條
    3 項約定：「乙方對本契約房屋之結構及固定設備，自交屋
    之日起應負保固一年‧‧‧‧」，是原告於交屋後若發現瑕
    疵，仍得依約請求被告修繕，並不會影響原告的權益，即原
    告在未舉證明新賣屋有結構與設備有重大瑕疵顯不能居住及
    使用之情形前，不能主張與被告之修補瑕疵具有同時履行抗
    辯權而拒付尾款。再兩造間的買賣契約既業經被告解除，原
    告事後以起訴狀代解除之意思表示以解除契約，顯未生解除
    契約之效力，原告請求之金額，業已包括遲延利息，聲明中
    復要求遲延利息，形成複利，於法顯有未合等語資為抗辯，
    並聲明：(一)駁回原告之訴及假執行之聲請；(二)如受不利判決
    請准提供擔保免假執行。
三、兩造爭執及不爭執之事項
（一）不爭執事項：
   1、兩造於91年5 月1 日約定被告願將新賣屋買賣價金定為6,
      000,000 元，並將原告原所承買原賣屋房地已繳價金3,34
      2,189 元，轉為承買新賣屋的部分價款，原告尚有尾款2,
      657,811 元應交付予被告，被告則應移轉新賣屋之所有權
      登記暨將房地交付予原告。
   2、原告應於新賣屋房地所有權移轉登記及抵押權設定登記文
      件用印時，開立與尾款2,657,811 元同額本票交付予被告
      ，於原告繳清價款時返還原告。
   3、被告於94年6 月22日以信函催告原告於94年7 月12日前繳
      清尾款，並配合辦理房地產權移轉及交屋等相關手續。
   4、原告以被告遲未將新賣屋辦理所有權移轉登記為由，以本
      件起訴狀代解除契約之意思表示向原告表示解除買賣契約
      ，該起訴狀繕本於95年5 月17日到達被告。
（二）爭執事項
   1、原告嗣轉換為新賣屋之給付，是否為系爭原契約之續行？
   2、被告是否於請求原告給付尾款前應先將新賣屋移轉登記予
      原告？
   3、原告請求的金額是否合法？
四、本院得心證之理由：
（一）原告嗣轉換為新賣屋之給付，是否為系爭原契約之續行？
      按債之關係因為主體或客體之變更而為契約之更改，舊債
      務即歸消滅，新債務因而成立。本件原告於87年1 月7 日
      與被告簽訂系爭原契約，買賣之標的為原賣屋，總價金為
      7,308,000 元，嗣因原賣屋之瑕疵遲未修補而經兩造再行
      於91年5 月1 日約定被告願將新賣屋買賣價金定為6,000,
      000 元，並將原告原所承買原賣屋房地已繳價金3,342,18
      9 元，轉為承買新賣屋的部分價款，原告尚有尾款2,657,
      811 元應交付予被告，被告則應移轉新賣屋之所有權登記
      暨將房地交付予原告等情，此有原告所提出系爭原契約書
      面、照片4 幀、稱為「協議書（草案）」之系爭新契約書
      面、台灣省建築師公會高雄縣辦事處85年10月24日台建師
      高縣字第090 號函等件為據，為兩造所不爭之事實。參以
      系爭新契約之約定內容：「一、甲方（按即原告）應先塗
      銷「仁春芳鄰」B27 戶房地所設定抵押權並返還其所有權
      予乙方（按即被告）後，再辦理「大學園」店A12 戶所有
      權買賣移轉登記、抵押權設定登記及房屋點交手續」等語
      。原告將原登記於名下之原賣屋，再行返還移轉登記予被
      告，並無保留於被告無法履行新賣屋時再轉由舊賣屋之履
      行做為被告之給付義務的可能，原告亦陳稱：「本件兩造
      並無使仁春芳鄰B27 戶與大學園店A12 戶同時併存的意思
      ，更無大學園店A12 戶未履行，仁春芳鄰B27 戶仍不消滅
      之意思」等語（原告95年12月25日準備書狀參照），核與
      被告所陳：「為一個債之標的變更。非代物清償，亦非新
      債清償，‧‧‧‧也就是原來的契約，只是標的有變更」
      等語（本院95年12月27日言詞辯論筆錄參照）有關兩造間
      已無意保留再由原賣屋做為履行之標的一致，是兩造間顯
      無因被告清償債務而對於債權人負擔新債務者，若新債務
      不履行時，其舊債務仍不消滅之合意（民法第320 條規定
      參照），又因原告並未受領被告之現實給付以代原定之給
      付，兩造間之買賣並未因約定系爭新契約後即消滅（民法
      第319 條規定參照）。是兩造間顯係將原有的給付標的變
      更為新賣屋而為債之標的的更改，參照前揭所述，兩造間
      的買賣契約既變更其標的物及價金，自與系爭原契約成立
      之內容不同，系爭原契約自已消滅至明。至系爭新契約約
      定尚有未足處，兩造則均有利用系爭原契約條款規範之意
      思，此據原告陳述：「兩造均認為系爭協議書之訂定係同
      意更換買賣標的物，原契約條款並未更動」等語（原告95
      年9 月15日準備書狀參照），被告亦主張：「並非單一債
      之契約，並非新債清償。亦主張契約標的變更，類似訴之
      變更。兩造重新再定一個契約，只是條款內容用到舊的契
      約條款」等語明確，復有其於94年6 月22日之催告信函中
      陳稱：「原仁春芳鄰B27 戶買賣契約未經解除，但買賣標
      的依91年5 月1 日協議變更為『大學園』店A12 戶，並依
      約沒收買價六百萬元10％計算之違約金」等語可資佐憑，
      堪認為續用系爭原契約條款係屬兩造合意之內容。是系爭
      原契約固已消滅，系爭新契約亦非系爭原契約之續行，但
      系爭原契約約定內容應可補充系爭新契約不足處，應堪認
      定。
（二）被告是否於請求原告給付尾款前應先將新賣屋移轉登記予
      原告？
   1、按給付無確定期限者，債務人於債權人得請求給付時，經
      其催告而未為給付，自受催告時起，負遲延責任；又契約
      當事人之一方遲延給付者，他方當事人得定相當期限催告
      其履行，如於期限內不履行時，得解除其契約，為民法第
      229條第2 項前段、第254 條所明定。
   2、依系爭新契約第2 條約定：「『大學園』店A12 戶房地買
      賣價金定為新台幣六百萬元整，原承買『仁春芳鄰』B27
      戶房地已繳款結算為新台幣三百三十四萬二千一百八十九
      元，轉為承買『大學園』店A12 戶房地之部分價款，餘尾
      款新台幣二百六十五萬七千八百一十一元，應依正常交易
      程序交付乙方（按：即被告），同日完成房屋點交程序」
      等語，因「應依正常交易程序交付乙方」一語並未定明原
      告應於何時、按何方式給付上開之尾款，承前所述，自應
      以系爭原契約之內容補充之。而於系爭原契約第4 條約定
      ：「(一)甲方（按：即原告）應於乙方（按：即被告）辦理
      產權過戶手續前開具同尾款金額之商業本票予乙方，乙方
      於金融機關貸款核撥後或甲方已繳清該款項時，交還甲方
      前所開立之商業本票。(二)甲方接到乙方交屋通知時交屋前
      應將尾款交付乙方」等語，是原告應於被告先行移轉所賣
      房地之所有權予原告後，再於被告為交屋通知時始交付尾
      款予被告並受領房地之交付，上開約定以原告之付款義務
      與被告之移轉所有權及交屋義務互為對價，不惟符合當事
      人訂約之本旨，適於公平原則，是上開系爭原契約之約定
      內容應補充適用於系爭新契約內容，當屬適洽。是原告主
      張被告應先行為新賣屋之所有權移轉登記再通知原告為交
      屋之準備後，原告始負有交付尾款之義務，並於95年3 月
      24日通知被告於通知到達7 日內辦理用印、過戶手續，因
      被告未依通知辦理移轉登記之手續後，又以被告已履行遲
      延為由再行於95年4 月10日通知被告須先行辦理新賣屋的
      所有權移轉登記予原告，因被告仍未為履行後以本件起訴
      狀繕本代解除兩造間契約之意思表示送達予被告而解除兩
      造間之契約，此據原告提出系爭原契約、新契約、催告信
      函2 紙暨回執等件為證，參照前揭規定，原告經確定被告
      不為履行而解除系爭新契約，自屬合法，是兩造間之買賣
      契約應於本件起訴狀送達被告之95年5 月17日（有起訴狀
      繕本送達被告之送達證書附卷足稽）解除之。
   3、至被告主張原告之解約在被告向原告解約之後，無從生解
      約效力，並以原告所提出之被告土地開發中心高屏區處於
      94年6 月22日所寄發之存證信函為據。惟查：被告上開催
      告之信函曾經被告人員告知作廢等情，為原告聲請證人余
      學坤於審理中證稱：「我於94年5 月24日、94年7 月25日
      二次參與協商，主持人為黃昭輝由我作為聯絡人，我是以
      傳真方式給台糖的副執行長。兩造協調不成原因在於房屋
      瑕疵、價金問題。94年5 月24日協商失敗後，被告有發一
      個94年6 月22日的存證信函給原告，原告請求本辦公室幫
      忙，我與被告公司聯絡，聯絡人是被告公司副執行長孫哲
      彥，答應94年6 月22日存證信函作廢，並同意94年7 月25
      日再次協商。如果沒有作廢存證信函的話，本辦公室認為
      沒有第二次協商的必要。第二次仍是落差很大，被告公司
      有答應價金再減少30萬元，但是原告認為不只30萬元，所
      以本辦公室不再參與本協商」等語明確，被告對於上開二
      次協商之日期並未爭執，原告並以第二次協商日期之所以
      在94年6 月22日之後且相隔2 個月，係以當時擔任協商之
      主持人黃昭輝於6 月間出國，無法親為協調，故順延至7
      月間，提出黃昭輝之護照於94年6 月間的出境簽證為佐，
      且衡情被告的解約若已生效未予廢棄當無再行與原告於94
      年7 月間再行協商履約之必要，是上開證詞尚符事理，應
      足為據。參照卷附系爭原契約第4 條第2 項、第5 條第3
      項、第8 條第1 項、第10條第1 、2 項等約定內容：「甲
      方（按：即原告）於接到乙方（按：即被告）交屋通知時
      於交屋前應將尾款交付乙方」、「經乙方通知交屋，除房
      屋結構與設備重大瑕疵明顯不能居住及使用者外，甲方不
      得拒絕或拖延辦理交屋手續‧‧‧‧」、「甲方未依第3
      條、第4 條規定付款, 其逾期部分除本約另有約定外，甲
      方須依應付金額每日加計千分之一滯納金於補交時一併繳
      清。如逾30天仍不履行時，乙方得解除本契約並按房地總
      價款百分之十沒收作為違約處罰，餘款扣除必要支出及相
      關費用後，如有餘額【無息退還】甲方」、「甲方除遵守
      前列各條款外，尚應遵守下列各項約定：(一)甲方同意依照
      乙方通知之期限內提出辦理登記及貸款所需之一切證件暨
      在有關文件上簽章. (二)乙方通知甲方交屋時，甲方不得藉
      故拖延，如逾交屋期限仍未繳清尾款‧‧‧‧應依第八條
      第(一)款處理」等內容，被告於94年6 月22日以信函催告原
      告於同年7 月12日前繳清尾款2,657,811 元，配合辦理房
      地產權移轉及交屋等相關手續，否則即以該信函為解約之
      意思表示，此有該信函內容在卷可按。則原告未按被告通
      知之期限內配合辦理新賣屋之所有權移轉登記，亦僅從同
      年7 月13日起算其履行遲延日，依上開約定內容尚須逾30
      日即同年8 月12日後始生解約之效力，而被告既曾事先表
      示將廢棄該解約之意思表示，且於同年7 月25日與原告再
      次協商，應解為廢棄解約之意思表示於是日透過足可代表
      被告人員到達於原告，而在解約效力生效前即予廢棄，被
      告所稱解約在原告之前自不足採。雖被告另聲請被告所屬
      人員即土地開發處副執行長孫哲彥證述否認與余學坤聯絡
      時表明廢棄解約之意思表示，惟對於同年7 月25日為何還
      與原告協商，則答稱：「‧‧‧‧我們的觀念是可以和解
      就要和解，‧‧‧‧，只要談得成就依據和解的價金，談
      不成就罰款」等語有關將協商成立與否做為解約是否生效
      的條件等情明確，然因拘束相對人之單獨行為附以條件，
      將使相對人陷於不得任意脫退之不確定狀態而處於極不利
      之地位，故不許之，解約之意思表示自不得以協商成立與
      否做為條件，是原告當係確定被告已有廢棄解約之意思始
      願與被告協商，應較符情理，證人孫哲彥之證詞並不足採
      ，則被告所辯應屬無據，爰未採憑。
（三）原告請求的金額是否合法？
      按「契約解除時，當事人雙方回復原狀之義務，除法律另
      有規定或契約另有訂定外，依左列之規定：一由他方所受
      領之給付物，應返還之。二受領之給付為金錢者，應附加
      自受領時起之利息償還之。‧‧‧‧。四受領之給付物生
      有孳息者，應返還之」，民法第259 條第1 、2 、4 款定
      有明文。查兩造間系爭新契約業經原告合法解除，業如前
      述。原告前已依附表所示按期繳付之買賣價金為3,242,18
      9 元，被告又於94年11月30日提存返還原告2,695,872 元
      ，此有原告所提出「仁春芳鄰」B27 繳款明細、提存通知
      書為證，被告並不爭執，並經本院當庭核閱，堪認為真，
      是，被告應返還者除本金3,242,189 元外，尚應償還迄被
      告提存清償日之94年11月29日止如附表所示之遲延利息1,
      515,738 元。扣除被告所提存之金額，原告主張被告尚應
      給付原告2,062,055 元【0000000 －（0000000-0000000
      ）=0000000 】，堪屬有當，應予准許。
五、綜上，原告已合法解除系爭買賣契約。從而其基於解除契約
    之法律關係，聲明請求被告應給付原告2,162,055 元，及自
    94 年12 月1 日起至清償日止，按年息5%計算之利息，為有
    理由，應予准許。
六、本件兩造均陳明願供擔保請准為假執行或免為假執行之宣告
    ，經核均無不合，爰分別酌定相當之擔保金額准許之。
七、據上論結，本件原告之訴為有理由，依民事訴訟法第78 條
    第390條第2 項、第392條第2 項，判決如主文。
中　　華　　民　　國　　96　　年　　1 　　月　　17　　日
                  民事第四庭法　官　古振暉
正本係照原本作成。
如不服本判決，應於送達後20日內，向本院提出上訴狀並表明上
訴理由，如於本判決宣示後送達前提起上訴者，應於判決送達後
10日內補提上訴理由書（須附繕本）。
中　　華　　民　　國　　96　　年　　1 　　月　　17　　日
                                書記官　陳展榮
